---
title: "데이터과학을 위한 통계 4장"
output: rmarkdown::github_document
---

```{r setup, include=FALSE}
knitr::opts_chunk$set(echo = TRUE)
```


# 기초설정
```{r}
library(tidyverse)
```


# 1. 단순선형회귀

```{r}
lung <- read_csv(file = "C:\\Users\\rkdal\\OneDrive\\바탕 화면\\월간R프로젝트\\데이터과학을위한통계\\psds_data\\LungDisease.csv")

# pefr : 폐활량, exposure : 면진 노출 연수
str(lung)

# 모델 적합 후 확인
ex_model1 <- lm(PEFR ~ ., data=lung)
summary(ex_model1)

# 적합값
ex_fitted <- predict(ex_model1)

# 잔차
resid <- residuals(ex_model1)

lung$pred <- ex_fitted

ggplot(data = lung) +
  geom_histogram(mapping = aes(x = PEFR),
                 fill = "green") +
  geom_histogram(mapping = aes(x = pred),
                 fill = "blue")
```


# 2. 다중선형회귀

생략

# 3. 회귀에서의 요인변수

그냥 간편하게 diamonds 데이터를 사용하겠다.

요인변수는 범주형 변수이다. 더미변수로 만들어서 활용한다.

```{r}
# diamonds 기본 토이데이터
ex_data <- diamonds

# 데이터 구조 파악하기
# 범주형 : cut, color, clarity
str(ex_data)

# 이진변수 만들기(원-핫 인코딩)
clarity_dummy <- model.matrix(~clarity-1, data=ex_data)
str(clarity_dummy)
head(clarity_dummy)

ex_lm <- lm(price ~ carat + depth + table + x + y + z, data = ex_data)

# 모델의 잔차를 사용하여 범주형 변수 축소하기
# 각 clarity에 대한 잔차의 중간값을 계산하고 ntile 함수를 사용해 중간값으로 정렬한 clarity를 3개의 그룹으로 분할한다.
ex_group <- ex_data %>% 
  mutate(resid = residuals(ex_lm)) %>%
  group_by(clarity) %>% 
  summarise(med_resid = median(resid),
            cnt = n()) %>% 
  arrange(med_resid) %>% 
  mutate(cum_cnt = cumsum(cnt),
         clarity_group = ntile(cum_cnt, 3))
```

순서가 있는 범주형 범수의 경우, 수치형 변수로 처리하기도 한다. 그냥 범주형 변수로 다루면 잃어버릴 수 있는 정보를 유지하기 위함이다.


# 4. 회귀식 해석

```{r}
# 요약 정보
summary(ex_lm)

# 회귀계수 정보
ex_lm$coefficients

# update를 활용하여 변수를 추가하거나 제외하여 평가하기
update(ex_lm, . ~ . -z)

# 표준화잔차(잔차/표준오차)
sresid <- rstandard(ex_lm)

# order함수를 사용하여 가장 작은 잔차의 위치 확인. 특이값 탐색에 유용하다.
idx <- order(sresid)
sresid[idx[1]]
```


회귀모형에서 제외됐을 때 모델에 중요한 변화를 가져오는 값을 주영향관측값이라고 한다.

회귀식에 한 레코드가 미치는 영향력의 정도를 레버리지라 하는데, 일반적으로 레버리지를 측정하는 척도는 햇 값이다. 또 다른 지표로는 쿡의 거리가 있다. 레버리지와 잔차의 크기를 합쳐서 영향력을 판단한다.

햇 값이 2(P+1)/n 이상의 값들은 레버리지가 높은 데이터 값을 나타낸다.

쿡의 거리는 4/(n-P-1)보다 크면 영향력이 높다고 보는 편이다.

```{r}
# 영향력 그림
std_resid <- rstandard(ex_lm)
cooks_d <- cooks.distance(ex_lm)
hat_values <- hatvalues(ex_lm)
plot(hat_values, std_resid, cex=10*sqrt(cooks_d))
```

# 5. 다항회귀와 스플라인 회귀

다항회귀 : 회귀모형에 다항식(제곱, 세제곱 등) 항을 추가한 방식이다. 

스플라인 회귀 : 다항 구간들을 부드러운 곡선 형태로 피팅한다.

매듭 : 스플라인 구간을 구분하는 값들.

일반화가법모형(gam) : 자동으로 구간을 결정하는 스플라인 모델.

비선형회귀 모델은 수치 최적화가 필요하기 때문에 피팅하기가 어렵고, 더 많은 계산을 필요로 한다. 이러한 이유로 가능하면 선형모형을 이용하는 것이 일반적이다.


```{r}
# 다항회귀 : poly함수 이용할 것(carat을 2차항으로)
ex_lm2 <- lm(price ~ poly(carat, 2) + depth + table + x + y + z, data = ex_data)
summary(ex_lm2)

# 스플라인 : 점들 사이를 부드럽게 보간
library(splines)

# 3차 스플라인(매듭 : .25, .5, .75 사분위)
knots <- quantile(ex_data$carat, p=c(.25, .5, .75))
lm_spline <- lm(price ~ bs(carat, knots = knots, degree = 3) + depth + table + x + y + z, data = ex_data)

summary(lm_spline)

# 일반화 가법 모형 : 스플라인 회귀를 자동으로 찾는 기술
library(mgcv)
lm_gam <- gam(price ~ s(carat) + depth + table + x + y + z, data = ex_data)
summary(lm_gam)
```


자세한 내용은 알아서 구글링해보기. 여기서는 이런 것도 있구나. 하는 식으로 넘어가기.
